【裁判字號】    88,上易,2389
【裁判日期】    890201
【裁判案由】    詐欺
【裁判全文】
臺灣高等法院高雄分院刑事判決          八十八年度上易字第二三八九號
    上訴人  台灣高雄地方法院檢察署檢察官
    被  告  甲○○
右上訴人因被告詐欺案件，不服臺灣高雄地方法院八十八年度易字第三五三七號，中
華民國八十八年十一月二十三日第一審判決（起訴案號：臺灣高雄地方法院檢察署八
十八年度偵字第一四四七五號），提起上訴，本院判決如左：
      主      文
上訴駁回。
      理      由
一、本案經本院審理結果，認第一審判決被告無罪並無不當，應予維持，並引用第一
    審判決書記載理由。
二、檢察官上訴意旨略以，被告經案外人賴葛雲介紹，向告訴人諉稱欲代為辦理銀行
    融資貸款，經其說明後，使告訴人誤信其確有能力辦理，乃與簽訂契約，交付部
    分傭金，然其竟無辦理，於取得款項後，隨即逃逸，於偵查中且已坦承其無辦理
    融資經驗，以其既無辦理能力及經驗，猶設詞與告訴人訂約，如此焉能謂無詐欺
    等語。
三、經查被告於偵查中縱供稱伊沒有辦理融資之經驗，但無此經驗，並非不能第一次
    爭取業務辦理，此經原審敘述綦詳，核無不合，再被告與告訴人所立之銀行融資
    顧問合約，已明訂被告負責服務內容及告訴人應配合事項，並約定如不能順利核
    撥貸款，如屬告訴人未執行配合事項，則不退款，否則被告應退款十萬五千元，
    且雙方未約定合約存續期限或履行期限，有該合約書可稽，故本件既未約定被告
    履行期限，則告訴人是否無違約並已催告履行及解除契約，純係雙方民事糾紛，
    此外又查無其他任何積極之證據，足認被告有上述犯行，因此原審以不能證明被
    告犯罪而諭知無罪之判決，核無不合，檢察官上訴意旨，仍執前詞指摘原判決不
    當、為無理由、應予駁回。
據上論斷，應依刑事訴訟法第三百六十八條，第三百七十三條，判決如主文。
本案經檢察官陳國全到庭執行職務。
中    華    民    國        八十九      年      二      月      一      日
                              臺灣高等法院高雄分院刑事第六庭
                                  審判長法官  陳吉雄
                                        法官  周賢銳
                                        法官  江泰章
右正本證明與原本無異。
不得上訴。
                    書記官  黃一秋
中    華    民    國        八十九      年      二      月      二      日
                                                                  Ｈ
附件
臺灣高雄地方法院刑事判決                        八十八年度易字第三五三七號
    公  訴  人  臺灣高雄地方法院檢察署檢察官
    被      告  甲○○  女三十三歲（民國○○○年○月○日生）
                        住台中市○○區○○路四三七巷十一號四樓之一
                        身分證統一編號：Ｂ二二七二四六七六號
右列被告因詐欺案件，經檢察官提起公訴（八十八年度偵字第一四四七五號），本院
判決如左：
    主  文
甲○○無罪。
    理  由
一、公訴意旨詳如附件起訴書所載。
二、按犯罪事實應依證據認定之，無證據不得推定其犯罪事實，又不能證明被告犯罪
    者，應諭知無罪之判決，刑事訴訟法第一百五十四條、第三百零一條第一項定有
    明文。又按被害人係以使被告受刑事處罰為目的，故其陳述被告之犯罪情形，雖
    非絕對不得採為判決之基礎，但以陳述本身無瑕疵可指，且與事實相符者始得為
    之，最高法院五十六年台上字第六九八號判例參照。又「被害人之陳述如無瑕疵
    ，且就其他方面調查又與事實相符，固足採為科刑之基礎，倘其陳述尚有瑕疵，
    則在未究明前，遽採為論罪科刑之根據，即難認為適法」、「告訴人之告訴，係
    以使被告受刑事訴追為目的，是其陳述是否與事實相符，仍應調查其他證據以資
    審認」，最高法院六十一年台上字第三０九九號判例、五十二年台上字第一三０
    ０號判例可資參照。刑事訴訟法上所謂認定犯罪事實之證據，係指足以認定被告
    確有犯罪行為之積極證據而言，如未能發現相當證據或證據不足以證明，自不能
    以推測或擬制之方法，以為裁判基礎，最高法院二十九年上字第三一０五號及四
    十年台上字第八十六號分別著有判例；又認定不利於被告之事實，須依積極證據
    ，苟積極證據不足為不利被告之認定時，即應為有利於被告之認定，更不必有何
    有利之證據，最高法院三十年上字第八一六號判例參照。再按刑法第三百三十九
    條第一項詐欺罪之成立，以意圖為自己或第三人不法所有，以詐術使人將本人或
    第三人之物交付為要件。所謂以詐術使人交付，必須被詐欺人因其詐術而陷於錯
    誤，若其所用方法，不能認為詐術，亦不致使人陷於錯誤，即不構成該罪，最高
    法院四十六年台上字第二六０號判例可資參照。
三、訊據被告甲○○固坦承曾於右揭時、地，以誠鴻國際實業有限公司（下稱誠鴻國
    際公司）之名義，與告訴人士元科技服務股份有限公司（下稱士元科技公司）簽
    訂銀行融資顧問合約，並已收受服務費十二萬五千元之事實，惟堅決否認有何詐
    欺取財之犯行，辯稱：雙方簽訂銀行融資顧問合約後，經士元公司提供其公司之
    八十七年度財務報表，供伊公司為財務比率分析結果，士元公司之償債能力流動
    比率過低，及財務結構中之固定資產與淨值比率過高，經雙方於士元公司開會協
    議後，雙方同意延至八十八年，士元公司之財務報告表改善後，始提送至銀行洽
    辦信保基金貸款審查。又雙方簽約之後，伊公司即積極與中央信託局等金融機構
    接洽，並為士元公司擬有「融資營運計劃草案」，且與士元公司總經理乙○○先
    生保持密切聯繫，伊公司確有能力辦理該融資顧問業務，況伊公司與安大利企管
    顧問有限公司立有「業務合作契約書」，本件係因士元公司臨時欲毀約，由士元
    公司鄒總經理親自打電話給伊，言明士元公司決定不辦該項融資業務，伊並無詐
    欺告訴人之意思等語。
四、本件公訴人認被告甲○○涉有刑法第三百三十九條第一項之詐欺取財罪嫌，無非
    以告訴代理人之指述、證人徐景滿之證詞、銀行融資顧問合約書乙紙及衡以被告
    自承伊從無辦理過銀行融資之貸款一情為其論罪之依據。
五、告訴人士元科技公司之代理人蔡將葳律師、乙○○雖於偵查及本院調查程序中一
    再指述：被告以誠鴻國際公司公司之名義，與告訴人公司訂立銀行融資顧問合約
    書，使告訴人不疑有他，陷於錯誤，因而交付服務費十二萬五千元云云，並認被
    告有右揭詐欺取財犯行，然查：
    （一）告訴代理人乙○○於本院調查程序中陳稱：因台中龍祥場有限公司之葛雲
          傑總經理，向告訴人代表人提過，被告有代辦該公司之公司登記業務，並
          說被告有在辦融資事項，問伊老板是否有相關事項，可請被告代辦，伊老
          板說可以，之後伊就與被告聯絡，被告亦有至伊公司說明，被告之說明很
          仔細，當場有伊、老板及徐景滿在場，當時渠等都覺得滿意，認依被告說
          明之內容，沒有問題，才會與被告簽約，一方面渠等也都信賴葛雲傑之介
          紹等語（見本院八十八年十一月九日訊問筆錄），堪認告訴人同意與被告
          訂立上開合約係因信賴葛雲傑之介紹，及基於告訴人曾自行辦理過融資之
          經驗，而對被告之說明感到滿意，並非係因被告曾積極施以任何不實之詐
          術手段，是以實難認被告與告訴人簽訂上開合約當時即具有不法所有之意
          圖，或施以任何詐術手段。
    （二）又證人顏翠芬即告訴人公司之會計於本院調查程序中證稱：在八十七年八
          月份，因公司委託被告處理融資案，被告到公司，伊才認識被告。第一次
          會議在八十七年八月十一日，被告與一名男士到公司開會，伊亦在場，當
          場簽約，並交付十二萬五千元之訂金給被告，伊也交給被告一些事前與被
          告聯絡，被告要伊準備之資料，被告當時說尚要補現金流量表及財務分析
          表，在第二次會議即八十七年九月九日，被告與另一名男士到公司開會，
          當場有黃董、鄒總、伊、被告及該名男子在場，在開會時，被告只說公司
          前年度報表不好看，但她會盡力處理，而額度可能會減少，當場黃董說沒
          關係，但被告並沒有說不能辦理，開會時被告有給我們財務比率分析表。
          之後伊於八十七年十月初打電話至被告公司，公司人員說被告不在，到十
          月六日，才聯絡到被告，那時被告說已經送件，但未明確說明係何銀行，
          一直到十一月份，伊再打電話至被告公司，均找不到被告，之後直至八十
          八年二月份，在公司發出律師函後，被告才又打電話至公司，當時伊請被
          告與徐經理聯絡，且在電話中，被告要伊補八十七年度公司之資產負債表
          等資料，伊亦補寄給被告等語（見本院八十八年九月二十二日訊問筆錄）
          ，堪認被告於與告訴人簽訂上開合約後，尚有進行委辦事項，並非完全置
          之不理，而告訴人代表人及其他相關人員亦知悉因告訴人公司該年度之財
          務報表為負債，倘依原約定事項辦理實有困難一情，是以被告既有進行委
          辦事項，提供告訴人財務之相關資料，並於會議中向告訴人說明進行之困
          難，或有進度遲延之情事，及未與告訴人保持適當之聯絡，亦難僅據此即
          為被告不利之認定。
    （三）再者，被告雖於偵查中供稱：伊沒有辦理融資之經驗等語，然被告於偵查
          及本院調查程序中分別供稱：伊曾與代書配合過，代書為安大利；由伊公
          司與銀行接洽，再交由安大利公司製作計劃書，但接件、跑件都是由伊公
          司在處理等語，並提出誠鴻國際公司與安大利企管顧問有限公司於八十七
    年七月二十日所簽訂之業務合作契約書乙份，足認被告雖本身未能完全承
          辦公司向銀行之融資貸款業務，然有與安大利公司之合作關係存在，而得
          以進行該業務，則尚難認被告完全無承辦該項融資業務之能力，且被告與
          告訴人訂立上開合約後，再將部分手續借由與第三人間之合作關係來協助
          進行，亦與一般交易常情無違。是以要難認被告係明知並非從事辦理公司
          向銀行之融資貸款業務，而與告訴人訂立合約，而以此為對告訴人所施以
          之詐術。據上，被告既未對告訴人施以任何詐術，則被告與告訴人訂約過
          程中，告訴人並無陷入錯誤之情。至被告雖事後未依約辦理完成約定事項
          ，然此為被告事後是否應負民事上遲延給付或債務不履行責任之問題，要
          難因此認定被告於與告訴人訂立契約時即具有詐欺之故意甚明。
    （四）證人徐景滿雖於偵查中證稱：被告曾為我們公司辦理住址變更，知道公司
          要辦理融資，主動來找我們，表示可代辦，簽約當日先拿佣金一半十二萬
          五千元，被告一開始有向我們要資料文件，但一直沒有下文，我們試圖聯
          絡她，但她行動電話、呼叫器均換掉了，打電話到她公司也都沒有人接，
          過完年後，因她與台中的關係尚有業務連絡，我們才連絡到她辦理此事，
          但被告以種種理由包括銀行利率調整，辦理融資划不來拖延，後來有限定
          被告於四月底前要辦成，我們確定不辦要退回佣金時，被告一直推拖等語
          （見八十八年偵字第一四四七五號卷第二三頁正面），然觀諸證人徐景滿
          所為上開證詞，尚未涉被告與告訴人簽訂銀行融資顧問合約過程中，被告
          如何對告訴人施以詐術一情，僅言及雙方簽約後，被告於辦理約定事項時
          ，所發生之遲延、失去連絡各節，是以據上開證詞，雖縱堪認被告於履約
          過程確有未與告訴人保持必要連絡之情，然尚難因此即認定被告之上開訂
          約行為對告訴人有施用詐術，況證人徐景滿所證述關於被告與告訴人間如
          何成立契約之過程，尚與告訴代理人乙○○於本院調查程序中所陳述者有
          間（見本院八十八年十一月九日訊問筆錄），詳參前述，基此，尚難徒以
          證人徐景滿上開證詞，即認被告有對告訴人施以任何詐術甚明。
    （五）至被告與告訴人所訂立之銀行融資顧問合約書，僅能證明被告與告訴人間
          確有訂立契約，並向告訴人收取上開服務費之事實，乃無法據之認定被告
          自始即具有詐欺之意圖。
    （六）綜上事證，被告前揭辯詞，洵非虛設，從而，被告事後未完成辦理銀行融
          資貸款之行為，依上揭說明，自與詐欺取財之構成要件不相符，其雖未遵
          期完成代辦事項，亦僅係單純民事上債務不履行之問題，究難遽認其有何
          施用詐術之行為，更遑論有使告訴人陷於錯誤之情形發生，從而被告之行
          為，自與詐欺取財之犯罪構成要件不相符合。是以尚無法僅憑以告訴代理
          人之指述、證人徐景滿之證詞、銀行融資顧問合約書乙紙及衡以被告自承
          伊從無辦理過銀行融資之貸款一情，即認定被告有上開詐欺取財之罪嫌。
          此外，本院復查無其他證據足資證明被告有詐欺取財之犯行，既不能證明
          被告犯罪，揆諸上揭刑事訴訟法之規定，依法應予諭知無罪之判決。
據上論斷，應依刑事訴訟法第三百零一條第一項，判決如主文。
本案經檢察官姜麗儒到庭執行職務
中      華      民      國    八十八    年    十一     月     二十三    日
                              臺灣高雄地方法院刑事第三庭
        法  官  王  美  玲
右為正本，係照原本作成，證明與原本無異。
如不服本判決，應於判決送達後十日內，向本院提出上訴狀。
                                    書記官  楊  真  芬
中      華      民      國    八十八    年    十一     月     二十三    日


司法院資訊處製作；財團法人民間司法改革基金會備份。
